最高法院刑事判決　　　　　　一○○年度台上字第七一八四號
上　訴　人　台灣高等法院高雄分院檢察署檢察官
上　訴　人　
即　被　告　涂芳榮
　　　　　　賴慧珍
共　　　同
選任辯護人　陳裕文律師
上　訴　人　
即　被　告　李俊和
　　　　　　王霓裳
上二人共同
選任辯護人　楊申田律師
　　　　　　吳淑靜律師
上　訴　人　　　　　　
即　被　告　洪乙笙（原名洪俊杰）
　　　　　　　　　　男民國○○年○月○日生
　　　　　　　　　　身分證統一編號：Ｚ000000000　
　　　　　　　　　　住台灣省南投縣草屯鎮○○路○段54號
選任辯護人　黃清濱律師 
上　訴　人　
即　被　告　歐人銘（原名歐人維）　　　　
　　　　　　　　　　男民國○○年○○月○○日生
　　　　　　　　　　身分證統一編號：Ｚ000000000　
　　　　　　　　　　住高雄市○○區○○里○○街60號
　　　　　　謝勝任　男民國○○年○月○○日生
　　　　　　　　　　身分證統一編號：Ｚ000000000　
　　　　　　　　　　住高雄市○○區○○路143巷25之1號
　　　　　　陳瑞玉　男民國○○年○○月○日生
　　　　　　　　　　身分證統一編號：Ｚ000000000　
　　　　　　　　　　住高雄市鳳山區○○○路242號 
被　　　告　王偉中　男民國○○年○月○○日生
　　　　　　　　　　身分證統一編號：Ｚ000000000　
　　　　　　　　　　住福建省金門縣金湖鎮尚義200號
　　　　　　賴平妹　女民國○○年○月○○日生
　　　　　　　　　　身分證統一編號：Ｚ000000000　
　　　　　　　　　　住台灣省屏東縣竹田鄉○○村○○路66號
　　　　　　黃鳳娥　女民國○○年○月○○日生
　　　　　　　　　　身分證統一編號：Ｚ000000000　
　　　　　　　　　　住台南市○區○○○路2段133巷4弄9號5
　　　　　　　　　　樓
上列上訴人等因被告等常業詐欺等罪案件，不服台灣高等法院高
雄分院中華民國九十九年八月十八日第二審判決（九十八年度矚
上訴字第三號，起訴案號：台灣高雄地方法院檢察署九十四年度
偵字第六九九四、六九九六、七九○二、九一八三、九九○○、
一○○一九、一○六九二、一二六五二、一三二五三、一四○四
○、一六一二一號；移送併辦案號：同署九十五年度偵字第八四
八九號），提起上訴，本院判決如下：
    主  文
原判決關於涂芳榮、賴慧珍、歐人銘、謝勝任、陳瑞玉、李俊和
、王霓裳、洪乙笙、王偉中、賴平妹、黃鳳娥部分均撤銷，發回
台灣高等法院高雄分院。
    理  由
本件原判決撤銷第一審關於上訴人即被告涂芳榮、賴慧珍、歐人
銘（原名歐人維）、謝勝任、陳瑞玉、李俊和、王霓裳、洪乙笙
（原名洪俊杰）暨被告王偉中、賴平妹、黃鳳娥部分之科刑判決
，改判依刑法修正前牽連犯之規定，從一重分別論處涂芳榮、賴
慧珍、歐人銘、謝勝任、陳瑞玉、李俊和、王霓裳、洪乙笙、王
偉中、賴平妹、黃鳳娥共同犯常業詐欺各罪刑及黃鳳娥未取得合
法醫師資格，擅自執行醫療業務罪刑（王偉中、賴平妹、黃鳳娥
部分並均諭知緩刑），固非無見。
惟查：(一)有罪判決書之事實一欄為判斷其適用法令當否之依據，
法院應依職權認定與論罪科刑有關之事實，翔實紀載，且對被告
所犯罪名，亦應於理由內詳加論斷，使事實之認定與理由之說明
，相互適合，方為適法。又刑法上之正犯，係指實行犯罪行為之
人，如其利用無故意或無責任能力之人以實行犯罪行為者，為間
接正犯，即被告客觀上雖僅有利用行為，而未直接為犯罪行為，
惟其主觀上有利用他人犯罪之意，自須就被利用人之行為負其刑
責。惟被告僅冒用被利用人名義而自行為犯罪行為者（如冒名偽
造他人私文書），既無利用他人之行為，自應就其犯罪行為負正
犯之責，而無間接正犯可言。本件原判決事實認定涂芳榮、賴慧
珍及歐人銘或「利用不知情之楊瑞光等醫師」，或與每一人頭病
患申報健保給付可收取新台幣（下同）一千五百元至二千元不等
之代價而知情之祐泰醫院（原盛泰外科診所）受雇醫師王偉中、
謝勝任、陳瑞玉醫師，及夥同之情如原判決附表（下稱附表）一
所示祐泰醫院護理及行政人員，先由櫃檯人員辦理掛號，再「由
護士、涂芳榮、陳登居、王偉中填載不實病歷資料」，並彙整製
成不實之住院醫療服務點數清單及申報總表，由行政人員按月向
中央健康保險局（下稱健保局）申報如附表二所示之醫療給付等
情（見原判決第七頁第十二至二七行；第八頁第一至三行）。如
果無訛，似認楊瑞光醫師並無填載不實病歷行為，然原判決理由
內敘明涂芳榮、賴慧珍及歐人銘利用不知情之楊瑞光等醫師詐領
健保給付，為間接正犯等語（見原判決第三九頁第四、五行），
則涂芳榮、賴慧珍及歐人銘究竟利用楊瑞光醫師從事何種犯罪行
為而成立間接正犯？原判決未予辨明。且楊瑞光醫師如未製作該
不實病歷資料，而係由其他被告擅自冒名偽造，並加以行使，該
被告自應成立刑法第二百十六條、第二百十條之行使偽造私文書
罪，與所犯之常業詐欺取財罪有修正前牽連犯之裁判上一罪關係
，而為起訴效力所及。原判決關於此部分事實尚未明確，此攸關
被告涂芳榮、賴慧珍及歐人銘等人之刑責，原審未加勾稽、釐清
，依上開說明，難認適法。(二)科刑之判決書，須將認定之犯罪事
實詳記於事實欄，然後於理由內逐一說明其憑以認定之證據，使
事實與理由兩相一致，方為合法，倘事實欄已有敘及，而理由內
未加說明，是為理由不備，自足構成撤銷之原因。原判決事實認
定涂芳榮、賴慧珍及歐人銘利用不知情之楊瑞光等醫師及與知情
之王偉中、謝勝任、陳瑞玉醫師，共同行使登載不實之病歷資料
，全部詐得如附表二所示二千一百十二筆醫療費用（原二千一百
十三筆扣除王霓裳一筆），總計四千三百零五萬六千四百二十四
元等情，於理由內謂王偉中醫師名義申請者，共計二百八十一筆
，謝勝任醫師名義聲請者，共計一千二百七十七筆，陳瑞玉醫師
名義申請者，共計六十一筆（以上總共一千六百十九筆），而以
楊瑞光醫師名義申請之醫療費用，亦於附表二之「醫師代碼」欄
內加以註明。惟附表二編號39、46、52、54、62、67、68、74、
117 等九筆醫療給付，其「醫師代碼」並未註記係以何醫師名義
申請，究係以上開醫師名義申請？抑或以其他醫師名義申請？如
另以其他醫師名義申請，該醫師是否知情？其不實之病歷資料係
何人所製作？有無經該醫師同意？而依祐泰醫院護士林柏燕於警
詢之供述，該醫院林雯雄醫師他不參與，表明不願意配合，他的
章是涂芳榮直接交給我們云云（見第一審卷第一四○至一四四頁
），祐泰醫院似有以林雯雄醫師名義申報健保給付，是否即本件
不實申報之健保給付，即有疑義。此部分與上訴人即被告等、被
告王偉中是否成立共同常業詐欺及行使偽造私文書罪有關，且非
不易查證，原審對此部分事實未詳加審究釐清明白，亦非適法。
(三)所謂常業犯，係指反覆以同種類之行為為目的之社會活動之職
業性犯罪行為而言，亦即恃犯罪以為生。李俊和、王霓裳、洪乙
笙、賴平妹等均係安養機構業者，固有提供人頭病患供涂芳榮、
賴慧珍、歐人銘、謝勝任等人製作不實之病歷，申報健保費用，
縱有獲利，惟是否以詐欺為生，仍應就其犯行具體認定。原判決
就李俊和、王霓裳、洪乙笙、賴平妹等是否詐欺營生，未進一步
詳細敘明認定之理由，遽認渠等係以詐欺為常業，尚有未洽。檢
察官據此對李俊和、王霓裳、洪乙笙、賴平妹部分提起上訴，及
李俊和、王霓裳據此提起上訴，尚非全然無理由，自有進一步調
查、審認之必要。(四)原判決事實認黃鳳娥明知其自身及其不知情
之配偶、女兒等人並未實際診療，竟持渠等之健保卡申報健保給
付，按月委由不知情之醫聖公司人員向健保局申報業務上填載不
實就醫內容之醫療服務點數清單，致使健保局陷於錯誤，而陸續
支付附表六所示之各筆申報金額等情，於理由內謂黃鳳娥利用不
知情之醫聖公司人員製作登載不實之申請資料，持向健保局聲請
健保給付，為間接正犯等語（見原判決第四十頁第十二至十四行
）。惟黃鳳娥究竟如何利用醫聖公司人員申報健保給付，有無冒
用他人名義製作不實醫囑單、護理紀錄單或其他病歷表？理由欄
內所謂登載不實之「申請資料」，除事實欄認定之醫療服務點數
清單外，有無填載申報總表？原判決事實未具體認定，理由內亦
未詳細說明，此與黃鳳娥所犯罪責有關，自應進一步調查、審認
。(五)原判決認黃鳳娥並無醫師及護理人員資格，於民國九十一年
十月間借用王偉中之醫師執照，登記為聖壬診所之負責醫師，惟
王偉中自九十一年十一月起即未前往聖壬診所看診。而黃鳳娥於
九十三年十月二十七日起至九十四年四月二十七日遭查獲止，均
從事醫療業務等情。惟本件另查扣變造之醫師證書，其變造情形
為何？有無變造公印文情形？究係於何處查扣？有無懸掛於該診
所行使？如是，黃鳳娥此部分有無刑責？與所犯之違反醫師法犯
行是否有修正前牽連犯之裁判上一罪關係，而為起訴效力所及，
原判決關於此部分事實並不明確，此攸關黃鳳娥此部分罪責之判
斷，原審未予釐清，亦非適法。(六)緩刑之宣告，除應具備刑法第
七十四條第一項各款規定之前提要件外，尚須有可認為以暫不執
行為適當之情形，始得為之，而暫不執行為適當之標準如何，因
法無明文規定，自須依個案性質、實際造成之損害、與社會大眾
之利害關係等情形，審酌被告身體、教育、職業、家庭等情形暨
國家之刑事政策而定之，否則即有違立法之本旨，抑且徒啟犯人
倖免之心，與立法原意，相去甚遠。法院依上揭規定所審酌之事
項，自應於判決理由內具體加以說明，方足為判斷緩刑當否之準
據，否則即有判決理由不備之違誤。依全民健康保險法相關規定
，全民健保原則上採強制投保，並以被保險人等所繳之保險費支
付保險給付，具有保障全民健康之社會保險性質，其照顧一般大
眾之生活，避免因鉅額醫療費用而傾家蕩產之悲劇，除去貧病無
醫之窘況，得之不易，政府、醫界及社會大眾均應善加珍惜利用
。惟全民健保能否發揮照顧全體民眾健康之國家政策目標，自以
其財務收支健全為前提。近年來全民健保財務日漸困窘，如醫療
院所負責人及醫事人員竟以不法方式，向健保局詐取醫療給付，
影響所及非止健保局之財務損失，如任其發展，將嚴重影響全民
健康之醫療照護，此與一般刑事詐欺取財案件影響之程度，不可
同日而語，在現階段國家刑事政策，自應嚴加究責，以免流弊所
及，動搖社會醫療安全。本件王偉中擔任醫師，身負保護民眾健
康重任，未能盡心負責，反而自九十一年四月起至同年十一月止
，以其名義向健保局申報詐領健保醫療給付總計達二百八十一筆
之多，並於九十一年十月間經將其醫師執照，以每月八萬元代價
，借予黃鳳娥經營聖壬診所，卻自九十一年十一月起即未至聖壬
診所看診，有愧醫師之職責，對全民健保醫療制度造成直接重大
損害，且較之以陳瑞玉醫師名義，向健保局詐取之六十一筆醫療
給付為多，原判決僅以王偉中事後坦承犯行且數次參與義診活動
，遽予緩刑之宣告，就其對全民健保制度所造成之影響如何，是
否符合暫不執行為適當應審酌之事項，並未於理由內進一步詳加
說明；另黃鳳娥身為聖壬診所之實際負責人，除詐欺健保局之醫
療給付外，竟執行密醫行為，直接影響民眾之健康，原審未就黃
鳳娥所執行醫療業務之種類為何？有無嚴重影響病患治療之權益
？逕予黃鳳娥緩刑宣告，亦未於理由內進一步說明是否符合暫不
執行為適當應審酌之事項，依上開說明，均有判決理由不備之違
誤。以上，或為上訴人等上訴意旨所指摘，或為本院得依職權調
查之事項，應認原判決有撤銷發回之原因。
據上論結，應依刑事訴訟法第三百九十七條、第四百零一條，判
決如主文。
中    華    民    國  一○○  年   十二   月  二十二  日
                      最高法院刑事第八庭
                          審判長法官  黃  一  鑫  
                                法官  張  春  福  
                                法官  吳  三  龍  
                                法官  李  錦  樑  
                                法官  宋  明  中  
本件正本證明與原本無異
                                      書  記  官  
中    華    民    國  一○○  年   十二   月  二十九  日
                                                     m